臺灣士林地方法院民事判決　　　　　　　99年度保險字第11號
原　　　告　楊茹妃
特別代理人　蔡宏彬
被　　　告　第一產物保險股份有限公司
法定代理人　李正漢
訴訟代理人　蔡文雄
上列當事人間給付保險金事件，由臺灣臺北地方法院民事庭移送
前來，本院於民國100 年9 月27日言詞辯論終結，判決如下：
    主  文
被告應給付原告新臺幣伍拾伍萬元，及自民國九十七年六月一日
日起至清償日止，按年息百分之十計算之利息。
訴訟費用新臺幣陸仟玖佰伍拾元由被告負擔。
    事實及理由
一、原告起訴主張：訴外人洪偉於民國95年3 月2 日，駕駛訴
    外人鼎紘交通有限公司所有，由被告承保強制汽車責任保險
    、車牌號碼000-00號自小貨車與原告騎乘之車牌號碼000-00
    0 號重型機車，在基隆市○○區○○○路00號前發生事故（
    下稱系爭車禍事故），致伊受有傷害，嗣伊由馬偕紀念醫院
    （下稱馬偕醫院）醫師診斷為重大車禍創傷症候群，出現嚴
    重精神狀態，生活功能嚴重受影響，終身僅能從事輕便工作
    （下稱精神障害），符合強制汽車保險給付標準第3 條規定
    之第7 等級之殘廢程度。伊於97年5 月16日備妥殘廢診斷書
    等相關證明文件向被告申請殘廢給付，竟遭被告以伊之精神
    障害與系爭車禍事故無關為由拒絕，爰依強制汽車責任保險
    法之規定，請求被告給付殘廢給付及遲延利息等語。並聲明
    ：被告應給付原告新臺幣（下同）55萬元及自97年6 月1 日
    起至清償日止，按年息百分之十計算之利息。
二、被告則以：原告於系爭車禍事故後多次前往馬偕醫院精神科
    住院及門診治療，固經醫師診斷為重大車禍創傷症候群，並
    鑑定罹有上開精神障害等情，然觀之原告於系爭車禍事故當
    日即95年3 月2 日台灣礦工醫院之急診病歷及同月14日之外
    科門診病歷，僅記載原告係受有頭部外傷、胸部挫傷、右大
    腿及膝挫傷、左膝及踝擦傷合併右踝皮膚壞死等傷害，並未
    提及原告有任何精神症狀之表現。且原告在系爭車禍事故前
    曾因精神疾病，分別於76、77、86年間至國立臺灣大學醫學
    院附設醫院（下稱台大醫院）求診，以及於91至93年前往佑
    安診所就醫，可知原告有明確之精神科過往病史，則原告所
    受之精神障害應與先前之精神疾病較具關連，尚難認係因系
    爭車禍事故所致，原告請求殘廢給付並無理由等語。並聲明
    ：駁回原告之訴。
三、兩造不爭執之事實：
  (一)洪偉於95年3 月2 日，駕駛鼎紘交通有限公司所有，由被
    告承保強制汽車責任保險（保險期間自94年6 月7 日起至95
    年6 月7 日止）、車牌號碼000-00號自小貨車與原告之車牌
    號碼000-000 號重型機車，在基隆市○○區○○○路00號前
    發生系爭車禍事故，原告於95年3 月2 日前往台灣礦工醫院
    急診及95年3 月14日外科門診，診斷原告受有頭部外傷、胸
    部挫傷、右大腿及膝挫傷、左膝及踝擦傷合併右踝皮膚壞死
    等傷害，有本院95年度核字第1154號卷所附之臺北縣汐止市
    調解委員會95年刑調字第157 號調解書、系爭車禍事故之道
    路交通現場圖、談話紀錄表、照片及台灣礦工醫院病歷、診
    斷證明書影本可佐（本院卷第29至31、35、59頁）。
  (二)原告於76、77、86年曾至台大醫院精神科就醫（本院卷第80
    至96頁）。另於92年5 月22日、93年9 月3 日、9 月4 日、
    9 月8 日、12月29日，曾因失眠、焦慮、頭痛等症狀至佑安
    診所就醫（本院卷第69至71頁）。原告並無因精神疾病於台
    北市立萬芳醫院就診之記錄（本院卷第127 頁）。原告於92
    至94年間任職於宏光照顧服務勞動合作社，工作期間體檢均
    屬合格，原告從事病人身體清潔、抱病人上下床、幫病人手
    腳復健等工作，均可勝任，有該合作社100 年5 月18日宏字
    第0000000 號函可參（本院卷第128 頁）。
  (三)原告於95年3 月發生車禍後即出現嚴重精神狀態，於95年3
    月29日住進馬偕醫院精神科病房接受密集治療，同年4 月21
    日出院，出院後病情持續，影響生活功能，迄今仍規則於門
    診接受藥物及心理治療，當中曾多次到急診接受緊急處置，
    醫師診斷原告為重鬱症復發，有97年8 月28日、97年4 月3
    日馬偕紀念醫院診斷證明書影本可佐（臺灣臺北地方法院99
    年度保險字第79號卷〈下稱北院卷〉第5 、8 頁）。原告係
    重大車禍創傷症候群正在康復中，醫生診斷原告為憂鬱症病
    患、轉換症，有96年8 月21日馬偕醫院診斷證明書影本1 紙
    可佐（本院卷第7 頁）。原告因精神症狀一直維持，嗣經馬
    偕醫院醫生鑑定其社交功能退化、終身僅能從事輕便工作、
    日常生活功能退化，僅能維持日常生活最基本的自我照顧能
    力。治療一年以上診斷為永久不能復原之日期為97年5 月15
    日，有馬偕醫院出具之精神障害殘廢詳況及說明、精神科心
    理衡鑑報告影本可佐（北院卷第6 頁、本院卷第13至16頁）
    。
  (四)原告於97年5 月16日檢具診斷證明書、精神障害殘廢詳況及
    說明等資料向被告請求殘廢給付，被告於97年7 月25日以被
    告所受憂鬱性疾病與系爭車禍事故無關而拒絕給付，有被告
    97年7 月25日一產服字第97053 號函在卷可參（本院卷第52
    頁）。嗣原告向財團法人保險事業發展中心保險申訴調處委
    員會申訴，該中心於98年1 月22日函覆：難認原告之重鬱症
    為系爭車禍事故所致，有該中心98年1 月22日保調字第0000
    000000號函在卷足憑（本院卷第54至56頁）。
  (五)如原告所受之精神障害與系爭車禍事故有因果關係，依94年
    6 月8 日修正之強制汽車責任保險給付標準第3 條規定，其
    殘廢等級屬於第7 等級，原告依強制汽車責任保險法第7 條
    ，得請求被告給付之殘廢給付金額為55萬元。
四、兩造之爭點（本院卷第156 頁背面）：
    原告所受之精神障害與系爭車禍事故是否有因果關係？
五、得心證之理由：
  (一)經查，原告主張於系爭車禍事故後即出現嚴重精神狀態，於
    95年3 月29日住進馬偕醫院精神科病房接受密集治療，95年
    4 月21日出院，出院後病情持續，影響生活功能，迄今仍規
    則於門診接受藥物及心理治療，當中曾多次到急診接受緊急
    處置，醫師診斷原告為重鬱症復發乙節，業據原告提出馬偕
    醫院出具之診斷證明書影本為佐（北院卷第5 、8 頁），並
    經證人即出具上開診斷證明書之前任馬偕醫院精神科醫師李
    郁芬到庭證述：「從原告的門診到病房的情形，她確實出現
    精神恍惚及嚴重焦慮，生活及認知功能受影響。因為原告主
    訴是在車禍後有這些情形，如果車禍前有這些精神狀況，車
    禍會讓這些狀況復發，因為車禍確實會導致這些情形產生。
    」等語屬實（本院卷第154 頁背面）。雖被告辯以：系爭車
    禍事故當天原告前往台灣礦工醫院急診，雖受有頭部外傷，
    但意識清醒，另95年3 月14日至同醫院外科門診時，也無任
    何精神症狀之表現，原告出現之精神障害無法證明與系爭車
    禍事故有關云云。經查，依台灣礦工醫院95年3 月2 日急診
    病歷及95年3 月14日外科門診病歷，雖可見原告係受有頭部
    外傷、胸部挫傷、右大腿及膝挫傷、左膝及踝擦傷合併右踝
    皮膚壞死等傷害，未有任何精神症狀之表現。然證人李郁芬
    已證述：「精神或情緒都不是突發的，都是慢性長期產生的
    ，除非她有腦傷，車禍當時可能不會發生，而是之後慢慢出
    現症狀。」等語（本院卷第155 頁），故被告以原告於系爭
    車禍事故發生後未隨即出現精神症狀之表現為由，辯稱原告
    之精神障害與系爭車禍事故無關云云，尚不足採。
  (二)關於原告於系爭車禍事故後經診斷為重鬱症復發之成因，亦
    據證人李郁芬證述：「重鬱症之成因，可能因為人的體質、
    家庭、外在因素、環境的多重因素導致。每個人遇到車禍的
    精神反應是不一樣的，有些人會因為車禍造成心理壓力比較
    大，狀況更明顯。伊診斷原告有重鬱症，極有可能因為車禍
    導致症狀的惡化。」、「原告在台大醫院之就醫記錄只能說
    是先兆，原告的精神比較不穩定，比較會因為環境或外在因
    素導致（例如車禍、經濟因素或人際衝突）之後診斷的重鬱
    症。如果沒有遇到外在的刺激，就可能不會出現這種症狀。
    原告之症狀無法證明一定是車禍引起的，但極有可能因為車
    禍導致症狀的惡化。原告在車禍前如果有控制，可以穩定工
    作，車禍會讓原告的精神症狀再復發。」、「原告除在馬偕
    醫院看診外，另外有到國泰醫院及鄰近診所看，期間有兩年
    ，症狀一直維持，伊才會鑑定有精神障害殘廢詳況及說明所
    載之精神障害。」等語明確（本院卷第155 頁及背面），堪
    認系爭車禍事故之發生係原告精神障害之促發因素。雖被告
    另辯以：原告在系爭車禍事故前曾因精神疾病，分別於76、
    77、86年間至台大醫院求診，以及於91至93年前往佑安診所
    就醫，可知原告有明確之精神科過往病史，原告所受之精神
    障害應與先前之精神疾病較具關連，尚難認係因系爭車禍事
    故所致云云。惟查，原告固曾經因精神疾病而於上揭時間在
    台大醫院及佑民診所就診。然依原告於92至94年間任職於宏
    光照顧服務勞動合作社，工作期間體檢均屬合格，原告從事
    病人身體清潔、抱病人上下床、幫病人手腳復健等工作，均
    可勝任，詳如前述。復參酌證人李郁芬證述：「原告於86年
    之後如有精神症狀沒有就診，不可能工作。」、「佑安診所
    於91、93年的用藥，雖是用在治療精神疾病的用藥，可能是
    原告受到日常生活的影響，情緒上的反應。」等語（本院卷
    第156 頁），足見原告於佑安診所就診後至系爭車禍事故發
    生前，未再出現任何精神症狀之表現，則被告辯稱原告所受
    之精神障害應與先前之精神疾病較具關連云云，尚屬無據。
  (三)況查，每個人之年齡、身體狀況等因素，本來就是結果發生
    所不能忽略的原因，每個人發生相同之車禍事故，結果並非
    當然相同。且按被害人之特殊體質對因果關係的成立不生影
    響，加害人不得主張被害人患有嚴重心臟病、血友病、藥物
    過敏、如蛋殼般之頭蓋骨而不負侵權行為責任，此項「蛋殼
    頭蓋骨」（Eggskull）理論，是比較法上的共通見解（參見
    王澤鑑，侵權行為法第1 冊，2008年3 月出版，第237 頁）
    ，亦即體質因素並不能阻斷因果關係之成立。復參酌強制汽
    車責任保險法之立法目的乃是為使汽車交通事故所致傷害或
    死亡之受害人，迅速獲得基本保障（該法第1 條參照），自
    無排除受害人因特殊體質所造成損害之情形，而認為非屬強
    制汽車責任保險之保障範圍。故原告本身雖曾有精神疾病之
    就診記錄，縱令較易受外在因素導致較明顯之精神反應，然
    原告既於系爭車禍事故前未再出現精神症狀之表現，而系爭
    車禍事故之發生既為原告精神障害之促發因素，仍應認原告
    所受之精神障害與系爭車禍事故間有因果關係存在，故被告
    此部分辯稱，亦不足採。
六、綜上所述，原告依強制汽車責任保險法第7 條，請求被告給
    付殘廢給付55萬元，自屬有據。又按99年5 月21日修正施行
    前之強制汽車責任保險法第25條第2 項規定，保險人應於請
    求權人交齊相關證明文件之次日起15日內給付之；第3 項規
    定，保險人因可歸責於自己之事由致未在前項規定期限內為
    給付者，自期限屆滿之次日起，應按年利一分給付遲延利息
    。查原告於97年5 月16日檢具診斷證明書、精神障害殘廢詳
    況及說明等資料向被告請求殘廢給付55萬元，卻遭被告以原
    告之精神障害與系爭車禍事故無關為由拒絕，被告無正當理
    由拒絕且未於97年5 月31日前給付，自屬可歸責於被告之事
    由。從而，原告請求被告給付殘廢給付55萬元，及97年6 月
    1 日起至清償日止，按年息百分之十計算之利息，為有理由
    ，應予准許。並依職權確定本件訴訟費用為6950元（原告繳
    納之第一審裁判費5950元及被告繳納之台大醫院病歷提供費
    1000元）由被告負擔。
七、據上論結，原告之訴為有理由，依民事訴訟法第78條、第87
    條第1 項，判決如主文。
中    華    民    國   100    年    10    月    14    日
                  民事第二庭  法  官  林政佑
以上正本證明與原本無異。
如對本判決上訴，應於判決送達後20日內向本院提出上訴狀；若
委任律師提起上訴者，應一併繳納上訴審裁判費，否則本院得不
命補正逕行駁回上訴。
中    華    民    國  100     年    10    月    18    日
                              書 記 官 莊達宏